臺灣雲林地方法院民事裁定
111年度消債職聲免字第13號
聲  請  人  
即  債務人  王晨灃即王文孝

代  理  人  張家榛律師
相  對  人  
即  債權人  台北富邦商業銀行股份有限公司

法定代理人  程耀輝  


相  對  人  
即  債權人  聯邦商業銀行股份有限公司


法定代理人  林鴻聯  
代  理  人  張義育  
相  對  人  
即  債權人  元大商業銀行股份有限公司


法定代理人  翁健    
代  理  人  黃勝豐  
相  對  人  
即  債權人  凱基商業銀行股份有限公司


法定代理人  魏寶生  


相  對  人  
即  債權人  中國信託商業銀行股份有限公司


法定代理人  利明献  


相  對  人  
即  債權人  滙誠第一資產管理股份有限公司

法定代理人  莊仲沼  
相  對  人  
即  債權人  新加坡商艾星國際有限公司台灣分公司

法定代理人  曾慧雯  
上列當事人因消費者債務清理條例清算事件，經本院裁定清算程
序終止確定後聲請免責，本院裁定如下：
    主  文
債務人王晨灃即王文孝應予免責。
    理  由
一、按法院為終止或終結清算程序之裁定確定後，除別有規定外
    ，應以裁定免除債務人之債務，消費者債務清理條例（下稱
    消債條例）第132條定有明文。次按法院裁定開始清算程序
    後，債務人有薪資、執行業務所得或其他固定收入，扣除自
    己及依法應受其扶養者所必要生活費用之數額後仍有餘額，
    而普通債權人之分配總額低於債務人聲請清算前二年間，可
    處分所得扣除自己及依法應受其扶養者所必要生活費用之數
    額者，法院應為不免責之裁定，但債務人證明經普通債權人
    全體同意者，不在此限，消債條例第133條亦有明文。再按
    債務人有下列各款情形之一者，法院應為不免責之裁定，但
    債務人證明經普通債權人全體同意者，不在此限：㈠於七年
    內曾依破產法或本條例規定受免責；㈡故意隱匿、毀損應屬
    清算財團之財產，或為其他不利於債權人之處分，致債權人
    受有損害；㈢捏造債務或承認不真實之債務；㈣聲請清算前二
    年內，因消費奢侈商品或服務、賭博或其他投機行為，所負
    債務之總額逾聲請清算時無擔保及無優先權債務之半數，而
    生開始清算之原因；㈤於清算聲請前一年內，已有清算之原
    因，而隱瞞其事實，使他人與之為交易致生損害；㈥明知已
    有清算原因之事實，非基於本人之義務，而以特別利於債權
    人中之一人或數人為目的，提供擔保或消滅債務；㈦隱匿、
    毀棄、偽造或變造帳簿或其他會計文件之全部或一部，致其
    財產之狀況不真確；㈧故意於財產及收入狀況說明書為不實
    之記載，或有其他故意違反本條例所定義務之行為，致債權
    人受有損害，或重大延滯程序，消債條例第134條亦有明文
    。再消債條例之立法目的，在於使陷於經濟上困境之消費者
    ，得分別情形依該條例所定重建型債務清理程序（更生）或
    清算型債務清理程序（清算）清理債務，藉以妥適調整其與
    債權人及其他利害關係人之權利義務關係，保障債權人之公
    平受償，並謀求消費者經濟生活之更生機會，從而健全社會
    經濟發展；消費者依清算程序清理債務，於程序終止或終結
    後，為使其在經濟上得以復甦，以保障其生存權，除另有上
    述消債條例第133條、第134條所規定不予免責之情形外，就
    債務人未清償之債務採免責主義（消債條例第1條、第132條
    立法理由參照）。
二、聲請人即債務人王晨灃即王文孝前有不能清償債務之情事，
    向本院聲請債務清理前置調解，嗣於民國110年11月4日因調
    解不成立而終結，遂於同年月15日向本院聲請清算，經本院
    以110年度消債清字第17號裁定聲請人自110年12月28日下午
    5時起開始清算程序，並命司法事務官進行清算程序，又經
    本院司法事務官於111年4月11日以110年度司執消債清字第1
    2號裁定清算程序終止等情，業經本院職權調取上開110年度
    消債清字第17號（下稱消債清卷）及110年度司執消債清字
    第12號（下稱司執消債清卷）等卷宗核閱屬實。本院所為終
    止清算程序之裁定既已確定，依消債條例第132條規定，本
    院自應審酌聲請人是否有消債條例第133條、第134條所定應
    為不免責裁定之情形。
三、本院依消債條例第136條規定，通知聲請人及相對人以書面
    就聲請人是否應予免責一情表示意見，並通知於111年6月6
    日上午10時40分到場陳述意見。聲請人具狀並到庭主張其無
    消債條例第133條、第134條所規定應為不免責之事由，請求
    本院裁定予以免責等情，有其民事陳報狀及本院訊問筆錄在
    卷可佐(見本案卷第45至51頁、第73至74頁)。而相對人台北
    富邦商業銀行股份有限公司(下稱台北富邦銀行)、聯邦商業
    銀行股份有限公司(下稱聯邦銀行)、元大商業銀行股份有限
    公司(下稱元大銀行)、凱基商業銀行股份有限公司(下稱凱
    基銀行)、中國信託商業銀行股份有限公司(下稱中國信託銀
    行)均具狀表示不同意聲請人免責等語；另相對人滙誠第一
    資產管理股份有限公司、新加坡商艾星國際有限公司台灣分
    公司則均未到庭或以書狀表示意見。其中相對人元大銀行請
    求本院審酌聲請人是否有消債條例第133條、第134條所定應
    為不免責之事由等語；債權人台北富邦銀行、凱基銀行則請
    求本院調查聲請人每月收入扣除每月支出後是否有剩餘，而
    有消債條例第133條不免則事由等語；債權人聯邦銀行主張
    聲請人既乏資力，猶願透支消費與高額借款，概屬自願承擔
    逾越其支付能力之風險，即屬浪費、賭博或其他投機行為，
    以致財產顯然減少或負擔過重之債務，如已無力支付為由逕
    將風險由各債權人承擔，不符公平正義之原則，且會對社會
    帶來嚴重不良之示範，並鼓舞他人效法，造成社會動盪，產
    生欠債可以不還之觀念，此並非消債條例之最終目的，故聲
    請人不應免責等語。此有上開債權人之民事陳報狀在卷可參
    (見本案卷第35至44頁、第55至65頁)。
四、經查：
  ㈠聲請人並無消債條例第133條所規定應為不免責情形：
  ⒈按消債條例第133條於96年7月11日之立法理由略以：為免債
    務人濫用清算程序以獲免責，並敦促有清償能力者，利用薪
    資、執行業務所得或其他固定收入清償債務而受免責，爰以
    債務人聲請清算前2年間，可處分所得扣除自己及依法應受
    其扶養者所必要生活費用之數額為計算基礎，以為裁定免責
    之依據，進而保障債權人可受最低清償。嗣於101年1月4日
    修訂理由則以：原條文規定債務人之薪資、執行業務所得或
    其他固定收入，本即必須扣除必要生活費用後仍有餘額，始
    應提出予普通債權人受償。為免爭議，爰修正明定債務人之
    收入，扣除自己及依法應受其扶養者所必要生活費用之數額
    後仍有餘額者，始有本條之適用。故法院裁定開始清算程序
    後，債務人有薪資、執行業務所得或其他固定收入，扣除自
    己及依法應受其扶養者所必要生活費用之數額後仍有餘額，
    始應依消債條例第133條為是否不免責裁定之審查。是消債
    條例第133條著重於債務人在法院裁定開始清算程序後具有
    固定之收入，於開始清算程序後可預期其能以固定之收入扣
    除必要支出及依法應受其扶養者所必要生活費用之數額後之
    餘額，用以清償債務，則該條所稱「固定收入」須債務人之
    所得在一般情形下，可得期待將持續固定保有者，始當屬之
    。
　⒉本件聲請人於聲請清算事件時自陳其務農(採收蔬菜、拔草)
    ，每月收入為新臺幣(下同)15,000至16,000元，而每月必要
    支出則縱以衛生福利部公告臺灣省110年度每人每月最低生
    活費標準13,288元之1.2倍計算即15,946元為基準，亦難以
    收支平衡，前並經本院110年度消債清字第17號民事裁定認
    定在案，且其於民事陳報狀及本件111年6月6日之訊問期日
    亦陳述其現仍從事上開工作，平均月收入為16,012元(見本
    案卷第46頁)，已低於衛生福利部公告臺灣省111年度每人每
    月最低生活費標準14,230元之1.2倍計算即17,076元之基準
    ，故堪認聲請人於法院裁定開始清算程序後，固定收入扣除
    必要生活費後，已有入不敷出之情事，核與消債條例第133
    條所定「法院裁定開始清算程序後，債務人有薪資、執行業
    務所得或其他固定收入，扣除自己及依法應受其扶養者所必
    要生活費用之數額後仍有餘額」之要件不符，是以聲請人並
    無消債條例第133條規定應為不免責之事由。
  ㈡聲請人亦無消債條例第134條規定之不免責事由：
　　消債條例關於清算程序係以免責主義為原則，不免責為例外
    ，相對人如主張聲請人有消債條例第134條其餘各款所定行
    為，自應就聲請人合於上開要件之事實，舉證以實其說。惟
    相對人均未具體說明或提出相關事證證明，而經本院調取聲
    請人之入出境資料，聲請人自108年11月1日至111年6月4日
    期間，並無入出境紀錄，有入出境資訊連結作業查詢結果附
    卷可稽（見本案卷第69頁）。此外，本院查無聲請人有消債
    條例第134條各款所定行為，自難認聲請人有消債條例第134
    條規定之應為不免責情事。
五、綜上所述，本件聲請人經本院為終止清算程序之裁定確定，
    查無消債條例第133條、134條各款所列應為不免責之事由，
    則依消債條例第132條之規定，自應裁定聲請人免責，爰裁
    定如主文。
中　　華　　民　　國　　111 　年　　6 　　月　　9 　　日
              民事第一庭    法　官　廖國勝
上為正本係照原本作成。
如不服本裁定，應於裁定送達後10日內，以書狀向本院提出抗告
，並繳納抗告費新臺幣1,000元。
中　　華　　民　　國　　111 　年　　6 　　月　　9 　　日
                            書記官　林可芯